【裁判字號】    97,台上,3407
【裁判日期】    970724
【裁判案由】    貪污
【裁判全文】
最高法院刑事判決            九十七年度台上字第三四０七號
上  訴  人  台灣高等法院台南分院檢察署檢察官
被      告  甲○○
            乙○○
            丙○○
上列上訴人因被告等貪污案件，不服台灣高等法院台南分院中華
民國九十六年八月一日第二審更審判決（九十五年度上更(二)字第
五五三號，起訴案號：台灣嘉義地方法院檢察署九十二年度偵字
第七四七四號），提起上訴，本院判決如下：
    主  文
上訴駁回。
    理  由
按刑事訴訟法第三百七十七條規定，上訴於第三審法院，非以判
決違背法令為理由，不得為之。是提起第三審上訴，應以原判決
違背法令為理由，係屬法定要件。如果上訴理由書狀並未依據卷
內訴訟資料，具體指摘原判決不適用何種法則或如何適用不當，
或所指摘原判決違法情事，顯與法律規定得為第三審上訴理由之
違法情形，不相適合時，均應認其上訴為違背法律上之程式，予
以駁回。本件檢察官上訴意旨略稱：台灣糖業股份有限公司（下
稱台糖公司）南靖糖廠之辦理採購有政府採購法之適用，被告甲
○○、乙○○、丙○○三人，應均係修法後刑法第十條第二項第
一款所稱之授權公務員；依南靖糖廠財物請購驗收程序要點之規
定，及證人蔡宗成、柯銘章相關供述之內容，足見丙○○並未依
規定將採購報價單分別寄給三家不同之廠商詢價，而是直接寄給
柯銘章並要求其處理其餘二家廠商報價事宜；參酌丙○○所承辦
之採購案中，參與比價之廠商除建大行與建榮五金行外，其餘均
集中在機智企業社、興立五金行、立昌五金行、三益行、三榮工
業社；證人林美青、侯響能、机明貴、趙慶寬、林和平等人，均
供稱有借牌給柯銘章參與投標等情，足見被告等人確有虛偽比價
情事；柯銘章先後供述曾交付回扣與被告等人，並說明相關記事
簿係如何記載等情明確，復有記事簿(一)、(二)扣案可資佐證，而上
開記事簿之記載與事實並無不符之情形；柯銘章明確供承蔡宗承
並未向其收取回扣，顯見柯銘章並無誣陷被告等之可能，縱柯銘
章供述各情與記事簿內容不盡相符，然尚不能以此即為有利被告
等之論斷。原審未詳細斟酌上情，而為被告三人均為無罪之諭知
，其所為之論斷說明於法有違等語。
惟查原判決以公訴意旨略稱：甲○○於民國八十五年十月至八十
九年一月間，擔任南靖糖廠管理物料股股長；乙○○於八十一年
至九十三年九月間，擔任南靖糖廠管理物料股管理師；丙○○於
八十二年至八十八年間，擔任南靖糖廠物料股採購承辦人，三人
均係依法令從事公務之人員。彼等於任職期間負責南靖糖廠物料
採購之審查與計畫，並據以執行物料採購工作。依台糖公司之規
定凡採購金額在新台幣（下同）六萬元以上者，需辦理公開招標
；而採購金額在二萬元至六萬元未滿者，應取具三家廠商之估價
單進行估價，由報價最低之廠商承攬採購。柯銘章係建榮五金行
負責人、建大行實際負責人，其為能順利承攬南靖糖廠物料採購
業務，竟基於對南靖糖廠承辦人員即被告三人，關於違背職務行
為行賄之概括犯意，由該三人利用在南靖糖廠物料股任職之便，
配合柯銘章所提供機智企業社、興立五金行、立昌五金行、三益
行、三榮工業社等陪標廠商估價單，進行虛偽比價，使柯銘章得
以承攬南靖糖廠物料採購，而於購辦公用器材及物品時收取回扣
，彼等收受柯銘章所交付之回扣如下：(一)、甲○○自八十六年初
至八十八年底，由柯銘章自該段期間內所取得南靖糖廠採購案總
金額中，提撥約百分之二點五之款項作為回扣，甲○○總共收取
回扣二十八萬三千四百元。(二)、乙○○自八十一年起至九十一年
間，以預支方式收受柯銘章所交付三萬元至二十萬元不等之回扣
，而柯銘章則自採購金額中提撥百分之二點五左右之回扣予以扣
抵，乙○○總共收取六十三萬七千三百五十元之回扣。(三)、丙○
○自八十六年至八十八年間，按採購金額百分之五收受柯銘章交
付之回扣，丙○○總共收取四十三萬二千八百元回扣。被告三人
收取回扣之詳細情形如起訴書附表所示等情。因認被告三人涉犯
貪污治罪條例第四條第一項第三款之購辦公用器材物品收取回扣
罪嫌。訊據被告三人始終否認有前揭犯行，而柯銘章以機智企業
社、立昌五金行、興立五金行、三榮工業社等行號所提供之證件
資料等，參與南靖糖廠比價作業取得承攬南靖糖廠物料採購等情
，雖分據證人林和平、林美青、机明貴、侯響能、趙慶寬供述屬
實，然上開證人均未曾供述及被告等係如何參與配合；柯銘章雖
供稱：丙○○、蔡宗成直接將報價單寄給伊，或是告訴伊寄給哪
些廠商叫伊去處理等語，然上情並無具體採購個案可資查核佐證
，且建榮五金行、建大行本即係台糖公司造冊在案之購料供應廠
商，有台糖公司購料供應廠商登記名冊可稽；柯銘章就被告等人
收取回扣之情形，係以扣案之記事簿二本為依據，惟原審依柯銘
章供述記事簿(一)第五頁以下所示，即被告三人等收取回扣之金額
，核對扣案之建榮五金行、建大行於八十四年及八十八年間，在
南靖糖廠之物品採購傳票冊，及核對南靖糖廠以（九四）靖政風
字第０九四一三五０二００二號函，所檢送建榮五金行、建大行
於八十三年、八十五年至八十七年，在南靖糖廠之物品採購傳票
冊結果，其二者間並無比例成數互相符合之金額；另經原審核對
建大行於八十八年六月間，開具南靖糖廠購買滅火器及銅鎖金額
共三千九百四十八元之統一發票結果，該次採購係於八十八年六
月二十五日報銷結案，此有相關傳票冊可稽，然記事簿(一)內並無
甲○○、乙○○關於該部分收取回扣金額之記載，堪認柯銘章供
述：伊係依當月採購金額計算回扣等情，其與事實不盡相符；依
起訴書相關附表所示，乙○○於八十九年一月間，有超額預支情
況，而丙○○於離開物料股後之八十九年三月至九十年十月間，
仍有扣抵記載，則相關記事簿所記載之數字，是否確係被告等收
取回扣之金額，已非無疑，況柯銘章不利被告等供述各情，其內
容亦非明確；柯銘章供述蔡宗成從未收取回扣，然柯銘章仍按月
記載該部分金額於記事簿上；乙○○、丙○○就未收受柯銘章所
送之回扣等問題，經法務部調查局為彼等實施測謊結果，雖研判
彼等均有說謊之情形，然檢察官所舉之證據既均不能為不利被告
等之認定，自不能單憑上開測謊結果即認被告三人有前揭犯行。
檢察官所舉之證據並不能證明被告三人有檢察官所指之犯行，此
外亦無其他證據足資證明被告三人確應負上開罪責等情，予以綜
合判斷。因而維持第一審諭知被告三人無罪之判決，駁回檢察官
在第二審之上訴，已說明其論斷所憑之依據及理由，從形式上觀
察，並無違背法令之情形。按證據之取捨與證據之證明力如何，
均屬事實審法院得自由裁量、判斷之職權；苟其此項裁量、判斷
，並不悖乎通常一般之人日常生活經驗之定則或論理法則，又於
判決內論敘其何以作此判斷之心證理由者，即不得任意指摘其為
違法，而據為提起第三審上訴之合法理由。又檢察官就被告犯罪
事實，應負舉證責任，並指出證明之方法，刑事訴訟法第一百六
十一條第一項定有明文。且認定犯罪事實所憑之證據，雖不以直
接證據為限，間接證據亦包括在內，然而無論直接證據或間接證
據，其為訴訟上之證明，須於通常一般人均不致有所懷疑，而得
確信其為真實之程度者，始得據為有罪之認定，倘其證明尚未達
到此一程度，而有合理之懷疑存在時，即不能遽為不利被告之認
定。原審綜合斟酌前述各項事證，論斷說明本件不能證明被告三
人有檢察官所指之犯行等情，乃屬其採證職權之合法行使，且無
上訴意旨所稱違反經驗法則或論理法則情事，不容任意指為違法
。檢察官上訴意旨就原審取捨證據論斷事實之職權行使，及原審
已調查說明之事項，漫加指摘有採證違法之情事云云，均與法律
規定得為第三審上訴理由之違法情形不相適合，其上訴違背法律
上之程式，應予駁回。
據上論結，應依刑事訴訟法第三百九十五條前段，判決如主文。
中    華    民    國  九十七  年    七    月  二十四  日
                      最高法院刑事第一庭
                          審判長法官  董  明  霈
                                法官  林  茂  雄
                                法官  張  祺  祥
                                法官  蕭  仰  歸
                                法官  何  菁  莪
      本件正本證明與原本無異
                                      書  記  官
中    華    民    國  九十七  年    七    月   三十   日
                                                      K


司法院資訊處製作；財團法人民間司法改革基金會備份。
